臺灣高等法院臺中分院民事裁定
111年度抗字第456號

抗  告  人  賴貞妤  

            賴宜欣  
            賴昱良  
共      同
法定代理人  張氏渥  
共      同
訴訟代理人  謝任堯律師
相  對  人  姚賴云庭即賴遠珠

            賴秀彩  
            賴美樺即賴秀蕙

上列抗告人因與相對人等間所有權移轉登記事件，對於中華民國
111年9月23日臺灣臺中地方法院111年度重再字第4號所為裁定提
起抗告，本院裁定如下：
    主  文
原裁定廢棄。
    理  由
一、抗告意旨略以：
　㈠被繼承人賴○○（民國70年7月27日死亡）之繼承人僅有賴劉○
    、賴○○及賴○○（即抗告人之父），相對人等均非賴○○之繼承
    人。相對人確有檢附拋棄繼承等文件，地政機關始辦理遺產
    分割登記如臺中市手抄式土地登記簿謄本，不得因文件逾保
    存年限業經銷毀而認定相對人等未拋棄繼承。證物一、二、
    四、五、六雖係前訴訟程序事實審言詞辯論終結後作成之文
    書，但其內容係依據賴○○遺產分割契約書（即證物三）及土
    地登記簿謄本所作成；相對人賴秀彩於70年9月亦有請領印
    鑑證明辦理拋棄繼承，上開遺產分割契約書、土地登記簿謄
    本及賴秀彩請領印鑑證明申請書為前訴訟程序事實審言詞辯
    論終結前已存在之證物，屬民事訴訟法第496條第1項第13款
    未經斟酌之證物，如予以斟酌，抗告人必將可獲得較有利之
    判決。原法院111年度重再字第4號裁定（下稱原裁定）未審
    酌證物三之遺產分割契約書、土地登記簿謄本及賴秀彩請領
    印鑑證明申請書，以證物一、二、四、五、六非前訴訟程序
    事實審言詞辯論終結前已存在之證物而駁回抗告，於法未合
    。
　㈡抗告人等之法定代理人係越南籍，不識中文，遑論知悉上開
    證據，抗告人非於事實審言詞辯論終結前知其事由而不為主
    張。臺灣臺中地方法院105年度重訴字第540號確定判決（下
    稱原確定判決）未表明當時究竟何法令限制而無法將土地移
    轉予相對人等及賴○○名下，係未表明適用法規；且終止借名
    登記應適用民法第1151條、民法第831條準用第828條第3項
    規定，須公同共有人全體為之，有消極不適用法規之再審事
    由，原確定判決有民事訴訟法第496條第1項第1款適用法規
    顯有錯誤等情。是原裁定未查而以抗告人提起本件再審之訴
    逾法定期間為由駁回，係有違誤，為此提起抗告，請求廢棄
    原裁定等語。
二、按民事訴訟法第502條第1項所謂再審之訴不合法，係指再審
    之訴不合程式或已逾期間或法律不應准許者而言。當事人依
    同法第496條第1項規定提起再審之訴，以主張同條項各款規
    定之情形即為合法，至其情形是否果屬實在，則為其訴有無
    理由之問題，除其再審之訴尚欠缺其他合法要件外，即應依
    判決程序調查裁判（最高法院109年度台抗字第501號裁定意
    旨參照）。查，本件抗告人主張賴○○死亡時，土地法第30條
    第1項並無限制無自耕農身分不得繼承移轉農地為共有，惟
    原確定判決以當時法令限制無法移轉登記予姚賴云庭、賴秀
    彩、賴美樺、賴○○為由，而認相對人及賴○○將系爭土地所有
    權應有部分各六分之一借用賴○○名義登記，適用法律顯有錯
    誤；又抗告人於本院109年度重上字第68號民事案件審理中
    始知證人顏○○非辦理申報遺產稅及繼承分割登記之代書，原
    確定判決依顏○○所為之虛偽陳述，認相對人與賴○○、賴○○、
    賴劉○等6人於賴○○死亡時協議將繼承取得之系爭土地應有部
    分六分之一借用賴○○名義登記，即有認定事實及適用法律顯
    然錯誤之民事訴訟法第496條第1項第1款之再審事由。復主
    張臺中市中正地政事務所（下稱中正地政）110年5月18日中
    正地所四字第1100005208號函、臺中市中興地政事務所（下
    稱中興地政）110年5月24日中興地所一字第1100005358號函
    、110年3月3日中興地所一字第1100002076號函雖為原確定
    判決言詞辯論終結後所製作，然均係依臺中市手抄是土地登
    記謄本、賴○○遺產分割協議書即相關文件所作成，仍應屬民
    事訴訟法第496條第1項第13款之未經斟酌之證物，且原確定
    判決就未拋棄繼承之其他繼承人所訂立之遺產分割契約書，
    完全未予斟酌、審認，並抗告人於111年5月26日就本院111
    年度重家上7號分割遺產事件閱卷後，始發現○○縣○○鄉○○○○○
    000○0○0○○鄉○○○0000000000號函，而知賴秀彩於賴○○死亡後
    2個月內請領印鑑證明，另於111年6月17日閱卷後，始發現
    臺中市○○區戶政事務所111年6月8日中式西屯戶字第1110002
    820號函，而得悉85年7月1日以前之申辦紀錄依規定銷毀而
    無從調查，上開遺產分割協議書、戶政事務所函文均屬原確
    定判決言詞辯論終結前已存在之證據，未經原確定判決斟酌
    之證物或得使用之證物，而有民事訴訟法第496條第1項第13
    款之再審事由，又原確定判決未斟酌原法院104年度家親聲
    字第328號停止親權事件104年7月28日訊問筆錄賴○○之陳述
    ，亦未斟酌本院106年度重上字第104號清償借款事件106年1
    1月23日言詞辯論筆錄賴美樺所為證述，均屬原確定判決言
    詞辯論終結前已存在之證據，而有民事訴訟法第496條第1項
    第13款之再審事由等語，業已陳明其遵守再審期間之理由，
    及知悉時間，並於起訴狀內主張依民事訴訟法第496條第1項
    第1款、第13款規定提出再審之訴，有民事再審狀附於原審
    卷可稽（見原審卷第11頁至第61頁），其依民事訴訟法第49
    6條第1項第13款提起本件再審之訴部分，即為合法，法院即
    應調查抗告人主張為未經原確定判決斟酌之證物，是否該當
    於「當事人發現未經斟酌之證物或得使用該證物者」之規定
    ，此屬其再審之訴有無理由之問題，准駁應以判決為之。原
    法院遽認其訴為不合法，以裁定予以駁回，依上說明，於法
    即有未合。抗告論旨，指摘原裁定不當，求予廢棄，非無理
    由，爰將原裁定廢棄，由原法院另為適法之裁判。又抗告人
    亦主張就證物三、七、八部分，符合民事訴訟法第496條第1
    項第13款規定等語（見原審卷第15頁、第17頁至第18頁），
    發回後應予注意，附此敘明。
三、據上論結，本件抗告為有理由，爰裁定如主文。　　
中　　華　　民　　國　　111 　年　　11　　月　　28　　日
　　　　　　　　民事第六庭    審判長法　官  楊熾光
　　　　　　　　　　　　　　　　    法　官  郭玄義
　　　　　　　　　　　　　　　　    法　官  戴博誠
正本係照原本作成。
再為抗告應以適用法規顯有錯誤為理由。
如提起再抗告者應於裁定送達後10日內向本院提出再抗告狀（須
按照他造人數附具繕本）並繳納抗告裁判費新臺幣1000元，同時
委任律師或具有律師資格之關係人為代理人。因疫情而遲誤不變
期間，得向法院聲請回復原狀。

　　　　　　　　　　　　　　　　    書記官  張惠彥
中　　華　　民　　國　　111 　年　　11　　月　　28　　日